【裁判字號】    89,台上,122
【裁判日期】    890114
【裁判案由】    損害賠償
【裁判全文】
最高法院民事判決                                八十九年度台上字第一二二號
    上 訴 人  乙○○
    被上訴人  甲○○
右當事人間請求損害賠償事件，上訴人對於中華民國八十七年十一月九日台灣高等法
院台中分院判決（八十七年度訴字第一三七號），提起一部上訴，本院判決如左：
    主  文
上訴駁回。
上訴訴訟費用由上訴人負擔。
    理  由
本件上訴人主張：被上訴人為廣西同鄉會第五屆理事長，於民國八十六年十月八日，
以八六中桂山字第七一號函，答覆臺中市政府函轉伊申請查詢事項時，指摘伊好訟成
性，不知守法，犯案累累，連年興訟，傾軋同鄉、破壞團結，陰謀瓦解同鄉會，遭致
鄉人公憤，經該同鄉會第五屆第一次會員大會開除會籍後，仍藉故興訟、製造事端云
云，除以該函致送臺中市政府外，並以副本同時寄送內政部、臺灣省政府及臺灣臺中
地方法院民事庭，散布文字指摘足以毀損伊名譽之事，業經刑事判決判處有期徒刑二
月確定，伊自得請求被上訴人賠償精神慰藉金新台幣（下同）四百萬元等情。求為命
被上訴人如數給付及加計法定遲延利息之判決（原審判決上訴人敗訴後，上訴人僅就
其中四十六萬元本息提起上訴）。
被上訴人則以：伊並未誹謗上訴人等語。資為抗辯。
原審審理結果，以：按最高法院二十八年上字第三○七四號判例要旨指明：「被告等
以上訴人吸食鴉片，向縣政府指摘其係屬煙民，不得為自治工作人員，或因奉令調查
，據情報告，均非意圖散布於眾而指述足以毀損他人名譽之事，自無成立誹謗罪之可
言」。經查，被上訴人於八十六年十月八日，以理事長之名義，以八六中桂山字第七
一號函，答覆臺中市政府函轉上訴人申請查詢事項時，表示：「乙○○雖原為本會會
員，但非創會會員，且本會亦無創會會員之名稱，亦從無人以創會會員名義自炫及打
官司以製造事端者。乙○○之會員會籍業經本會第五屆第一次會員大會臨時動議決議
通過，開除其會籍在案，雖鈞府對除名本案處理見解不同，造成誤會，而為乙○○所
承間利用，反噬興訟、纏訟，使莫名其妙的官司永遠不完不了。府會兩蒙其害，深以
為憾……乙○○既已不是本會會員而為與一般市民相同之外人，自無權干預本會內部
事務，其先後向鈞府提函申請之事項，均屬越份不適格之申請，為另有陰謀禍心之搗
亂行為」，有該函影本在卷可稽，且為被上訴人所不爭執，堪信為真實。又查，該函
之受文者為臺中市政府，而副本收受者為內政部、臺灣省政府、臺灣臺中地方法院民
事庭、上訴人，有該函影本在卷為憑。惟，該函說明欄第一項明白表示係：「依據鈞
府（指台中市政府）八六府社字第一一六三四二號及一二六一八號兩函辦理」。而臺
中市政府八六府社字第一一六三四二號函之受文者為廣西同鄉會，副本收受者為內政
部、臺灣省政府、臺灣臺中地方法院民事庭、上訴人，且主旨為：「為貴會八十三年
二月二十日會員大會通過修訂組織章程之報府備查日期、文號及會員大會屆次，請查
明惠復，以為憑辦」，並說明：「依據貴會創始會員乙○○八十六年八月二十一日申
請函辦理」，有該函影本在卷可稽。又上訴人於審理中，亦明白表示其給臺中市政府
的右揭申請函，確實另有副本給內政部、臺灣省政府、臺灣臺中地方法院民事庭，核
與卷附之該申請函影本無誤。綜上互為勾稽，顯見，被上訴人係被動函復臺中市政府
，而為前揭之陳述，至於副本另給內政部、臺灣省政府、臺灣臺中地方法院民事庭、
上訴人，則係因臺中市政府函已應上訴人申請函之格式，給與各該機關副本之故。揆
諸右揭最高法院判例，被上訴人向前來查詢之臺中市政府報告，而有所陳述，並依上
訴人申請及臺中市政府所發副本單位，寄送副本給各該特定機關，無論內容有否不實
之處，尚難認被上訴人有散布於眾之意圖。從而，上訴人主張被上訴人有散布於眾之
意圖，而有誹謗之故意云云，尚難憑採。至刑事法院雖以誹謗判處被上訴人罪刑，但
獨立之民事審判並不受刑事判決認定事實之拘束，最高法院迭著有判例，是亦不得據
該刑事判決為被上訴人不利之認定。上訴人訴求被上訴人損害賠償，為無理由，應予
駁回云云。為其心證之所由得，並說明兩造其餘攻擊防禦方法不予審酌之理由，爰將
上訴人之訴予以駁回，於法核無違誤。末查，被上訴人係向前來查詢之台中市政府報
告，而有所陳述，並依上訴人申請及台中市政府所發副本單位，寄送副本，難認有散
布於眾之意圖，為原審所合法確定之事實，即與司法院院字第二○三三號解釋所謂多
數人，係包括特定之多數人在內等情無關，併予明。上訴論旨，猶執陳詞，就原審
取捨證據、認定事實之職權行使，指摘原判決認定被上訴人無散布於眾之意圖，駁回
其四十六萬元本息請求部分違背法令，求予廢棄，非有理由。
據上論結，本件上訴為無理由。依民事訴訟法第四百八十一條、第四百四十九條第一
項、第七十八條，判決如主文。
中      華      民      國    八十九    年      一      月     十四     日
                              最高法院民事第三庭
                                  審判長法官  范  秉  閣
                                        法官  朱  建  男
                                        法官  曾  煌  圳
                                        法官  許  澍  林
                                        法官  鄭  玉  山
      右正本證明與原本無異
                                              書  記  官
中      華      民      國    八十九    年      二      月      二      日


司法院資訊處製作；財團法人民間司法改革基金會備份。
